# 请教陈老师，同一控制下合并、处置子公司

提问人：xiaoqingnian 时间：2016-03-05 15:46:08
同一控制下合并/处置子公司，合并报表的编制为什么是不对称的？@chenyiwei 会计准则中，同一控制下的企业合并，合并方的合并报表需要调整期初数/上年数，视同被合并方一直存续在合并方的报表中；同一控制下的子公司处置，处置方的合并报表期初数/上年数不做调整。 疑问：根据准则，同一控制下，被处置公司的期初数/上年数会在集团层面大合并被并入两次（处置方不调整期初数/上年数，所以处置方合并时被并入 1 次；合并方调整期初数/上年数，所以合并方合并时被并入 1 次） 请问，①集团大合并层面需要如何处理才能解决被处置公司期初数/上年数被合并两次的问题？ ②会计准则对于同一控制下的企业合并/处置子公司的会计处理不对称的原因是什么？

回答人：chenyiwei
1 、根据该集团的复杂程度等具体情况，如果结构较简单的集团，在编制更上层母公司合并报表时可以对全部子公司都采用重新合并的方式，不用到中间层的合并结果，这样在一次合并过程中就可以不用再进行技术处理和调整；结构比较复杂的大集团，采用重新编制不切实可行的，则只能在合并时减去被合并方年初至合并日期间的损益（减去一次以免重复）。请各位有实际操作经验的网友，特别是使用过久其系统编制大集团合并报表的网友，分享一下你们的实际操作经验，谢谢！
2 、这主要是因为“同一控制下的企业合并”采用了权益结合法，但处置子公司的处理却不因为是否为同一控制下而有所不同，导致了不对称的处理。由于权益结合法的理论研究仍不完善，因此目前无法对此处不对称会计处理的理论基础及其恰当性给出完全令人信服的解释。

提问人：RMB_ 爱好者 时间：2016-06-01 10:54:37
陈老师： A公司将子公司处置给控股股东，A公司作为单独的披露主体，合并报表和单体报表都应该将处置金额与资产金额的差额计入资本公积，此笔交易不产生损益是吧。 有没有依据文件？

回答人：chenyiwei
在处置子公司的价格公允的前提下，仍按合并报表准则和长期股权投资准则中关于处置的规定处理，而没有规定要计入资本公积。

提问人：hanfeichong 时间：2016-06-08 13:55:10
请问向控股股东按注册资金出售子公司股权，子公司因连年亏损净资产已低于注册资金，差额是否可以计入投资收益呢

回答人：chenyiwei
要看出售价格是否等于目标股权于处置日的公允价值。如果有证据表明作价是公允的，则合并报表层面可以将出售价款与对应的净资产份额之间的差额确认为投资收益。

提问人：学以 时间：2017-01-17 21:15:29
陈老师，《 2016 年上市公司会计监管报告》第 8 页《1.同一控制下的企业合并中置出资产的会计处理》中：
“根据企业会计准则及相关规定，同一控制下的企业合并，合并方以支付现金、转让非现金资产或者承担债务方式作为合并对价的，应当以合并日在被合并方的账面价值计量。合并方取得的净资产账面价值与支付的合并对价账面价值的差额，应当调整资本公积，资本公积不足冲减的，调整留存收益。年报分析发现，个别上市公司与其控股股东之间的资产置换交易，换入的股权投资作为同一控制下的企业合并处理，但对于置出的原子公司股权，上市公司在合并报表层面作为资产转让处理，确认了相关股权转让损益。这样做的结果是，在置出资产交易部分，将资产公允价值与账面价值的差额确认了损益，但在置入资产交易部分，又将置出资产公允价值与同一控制下取得子公司有关资产账面价值的差额调整了权益，人为地将一项同一控制下的企业合并交易割裂成两项独立的交易，并基于不同的原则予以会计处理，不符合会计准则相关规定，导致会计处理在逻辑上的不一致。”
这是否意味着同一控制下处置子公司的一方也应按照权益法处理？

回答人：chenyiwei
是这样了。但我个人认为我原先回复的处理意见并不违反准则规定。

提问人：学以 时间：2017-01-18 09:11:49
我们今年可能会有这种情况，本来拟按您之前的意见按投资收益处理，但突然看到了这个。请问以后我们按哪种方式处理？

回答人：chenyiwei
还是整体按同一控制下合并处理，换出资产作为同一控制下合并的对价，不确认处置损益。

提问人：zengfengxia 时间：2017-01-19 14:27:47
同一控制下处置子公司是否确认损益，应该区分不同的情况 一是单纯在集团内处置子公司，取得的对价是现金或其他不构成业务的非现金资产，如果作价公允的话，理应确认损益，二是以子公司作为对价获取同一控制下构成业务的非现金资产，此时，应以取得企业的账面净资产份额确认合并成本，处置子公司的账面价值与合并成本的差额不确认损益。陈版在之前的回复是针对前一种情况，监管报告中提到的是后一种情况，两者应该没有冲突。

回答人：chenyiwei
是这样。

提问人：fangz3 时间：2017-02-09 10:19:45
请教陈版，去年同一控制下并入的公司（持股100%），今年自行清算了，在期末已完成清算手续，请问清算时母公司长投与子公司净资产之间的差额，计入资本公积还是投资收益呢？

回答人：chenyiwei
计入处置损益，个别报表层面计入投资收益，合并报表层面按资产性质分别计入营业外收支和投资收益等项目。

提问人：hxhyeor 时间：2017-12-15 16:06:35
陈老师，基于同一控制下企业合并规定，处置方要合并被处置方自期初至处置日的利润表，合并方要合并被合并方全年利润表，并对期初数进行追溯。 假设被处置方本年合并前实现收入 50 万，合并后实现收入 30 万，且收购方与处置方本期均未有收入成本发生。那么处置方合并利润表收入应是 50 万，合并方合并利润表收入应是 80 万且要对期初进行追溯。这样在更高的集团合并层次相当于重复合并了 50 万的当期收入及期初数？

回答人：chenyiwei
更高层母公司合并报表层面需进行一定的技术处理以消除该重复。